【裁判字號】    89,訴,3100
【裁判日期】    900928
【裁判案由】    除權判決
【裁判全文】
臺灣高雄地方法院民事判決  八十九年度訴字第三一○○號
    原      告  己○○○
    被      告  戊○○
    被      告  丁○○
    訴訟代理人  乙○○
                甲○○
    被      告  丙○○
    被      告  庚○○○
右當事人間請求分割共有物事件，本院判決如左：
    主      文
兩造繼承被繼承人林石串之遺產即高雄縣橋頭鄉○○段一四八號地號、地目建，面積
八一○．四二平方公尺土地，應分割為如附圖一所示，即如附圖一所示編號一四八－
Ａ○○二、面積一三九．七○平方公尺由被告戊○○取得；編號一四八、面積一六二
．一八平方公尺由被告丁○○取得；編號一四八－Ａ○○四、面積一三九．五七公尺
由原告林清桃取得；編號一四八－Ａ○○三、面積一三九．三七公尺由被告庚○○○
取得；戊部分、編號一四八－Ａ○○五、面積一四○．五八平方公尺由被告丙○○取
得；編號一四八－Ａ○○一、面積八九．○三平方公尺由原告己○○○及被告戊○○
、庚○○○、丙○○等四人各按應有部分四分之一比例保持共有。
兩造繼承被繼承人林石串之遺產即新台幣貳仟元，由原告己○○○、及被告戊○○、
丁○○、庚○○○、丙○○等五人各依應有部分五分之一比例保持共有。
訴訟費用由被告戊○○、庚○○○、林清梅、丁○○各負擔五分之一；餘由原告負擔
。
    事    實    及    理    由
一、按訴狀送達後，原告不得將原訴變更或追加他訴，但不甚礙被告之防禦及訴訟之
    終結者，不在此限，民事訴訟法第二百五十五條第一項第七款定有明文。經查，
    本件原告原起訴之聲明僅請求就被繼承人林石串之遺產即高雄縣橋頭鄉○○段一
    四八號地號、地目建，面積八一○．四二平方公尺土地（下稱係，應分割為如附
    系爭土地）為分割，嗣因本院依職權向財政部臺灣省南區國稅局高雄縣分局調取
    被繼承人林石串之遺產資料時，方得知被繼承人林石串尚有現金二千元之遺產，
    此有財產部台灣省南區國稅局岡山稽徵所九十年三月十六日南區國稅岡山資字第
    九○○○五九二五號函附遺產稅核定通知書存卷可稽，而遺產之分割既以消滅遺
    產公同共有關係為目的，即應以全部遺產整體為分割，不能以遺產中之個別財產
    為分割之對象，是原告於言詞辯論終結前追加就被繼承人林石串現金二千元之遺
    產為分割，自不礙被告之防禦及訴訟之終結，參諸首揭規定與說明，應予准許，
    合先敘明。
二、本件原告主張兩造之被繼承人林石串於民國八十九年七月二十五日死亡，兩造為
    被繼承人林石串之子女，均為繼承人，而被繼承人林石串遺有系爭土地及現金二
    千元，被繼承人林石串並未以遺囑禁止繼承人即兩造分割之遺產，且兩造間亦未
    以約定禁止遺產分割，是依民法第一千一百六十四條之規定訴請分割被繼承人林
    石串上開遺產，其分割方法：現金部分按兩造應繼分比例保持分別共有；系爭土
    地則按兩造各該應繼分及使用現狀，予以原物分割等語。並聲明：(一)兩造所公同
    共有（按：應為公同共有，此觀諸系爭土地謄本上載兩造之「權利範圍」均為公
    同共有即明，是應屬原告漏載「公共」二字）坐落高雄縣橋頭鄉○○段一四八號
    地號、地目建，面積八一○．四二平方公尺土地，按附圖（按：即附圖一）所示
    之方法分割，即：編號一四八、面積一六二．一八平方公尺由被告丁○○取得；
    編號一四八－Ａ○○二、面積一三九．七○平方公尺由被告（按：原告誤載為「
    原」告）戊○○取得；編號一四八－Ａ○○三、面積一三九．三七公尺由被告庚○○○取得；編號一四八－Ａ○○四、面積一三九．五七公尺由原告（按原告誤
    載為「被告」）林清桃取得；編號一四八－Ａ○○五、面積一四○．五八平方公
    尺由被告丙○○取得；編號一四八－Ａ○○一、面積八九．○三平方公尺由己○○○、戊○○、庚○○○、丙○○四人各按四分之一應有部分保持共有。(二)兩造
    所公同共有（按：原告漏載「公同」二字）之二千元，由戊○○、丁○○、己○○○、庚○○○、丙○○各依五分之一應有部分保持分別共有。(三)訴訟費用由戊○○、庚○○○、林清梅、丁○○、己○○○各負擔五分之一。
    被告戊○○、庚○○○、林清梅均未為聲明，且均表示同意原告分割方案等語；
    被告丁○○亦未為聲明，就系爭土地表示同意原告之分割方案，但認為水溝部分
    被告丁○○拆除後，為求取直而加挖的費用應由原告及其他被告負擔；另就現金
    二千元部分，則不同意原告追加等語置辯。
三、原告主張被繼承人林石串於八十九年七月二十五日死亡後，遺有系爭土地及現金
    二千元等情，業據其提出戶籍謄本為證，且經本院依權調取被繼承人林石串遺產
    資料，有財政部臺灣省南區國稅局高雄縣分局上開函文所附之遺產稅核定通知書
    存卷可稽，復為被告所不爭執，自堪信原告之主張為實在。
四、按遺產繼承人，除配偶外，依左列順序定之：(一)直系血親卑親屬。(二)父母。(三)兄
    弟姐妹。(四)祖父母；又同一順序之繼承人有數人時，按人數平均繼承；又配偶，
    有相互繼承遺產之權，與第一千一百三十八條所定第一順序繼承人同為繼承時，
    其應繼分與他繼承人平均，民法第一千一百三十八條、第一千一百四十一條前段
    、第一千一百四十四條第一款定有明文。經查，被繼承人林石串之配偶林賴仙女
    早於六十三年十月五日死亡，而兩造為被繼承人林石串子女，此有戶籍謄本在卷
    可稽，是依上開民法第一千一百三十八條第一款規定，為兩造為被繼承人林石串
    第一順序繼承人，是被繼承人林石串死亡後，其遺產應由兩造共同繼承，揆諸前
    揭規定，應按兩造之人數平均繼承上開遺產，即每人之應繼分均為五分之一。再
    按繼承人有數人時，在分割遺產前，各繼承人對於遺產全部為公同共有；又繼承
    人得隨時請求分割遺產，但法律另有規定或契約另有訂定者，不在此限，民法第
    一千一百五十一條及同法第一千一百六十四條分別定有明文。本件被繼承人林石
    串並未以遺囑禁止兩造分割之遺產，而兩造間亦未約定禁止遺產分割，是依民法
    第一千一百六十四條之規定，原告自得訴請分割被繼承人林石串上開遺產。
五、按公同共有物分割之方法，除法律另有規定外，應依關於共有物分割之規定，民
    法第八百三十條第二項定有明文，又按裁判分割共有物訴訟，為形式之形成訴訟
    ，其事件本質為非訟事件，故法院定共有物之分割方法，雖應斟酌當事人之聲明
    、共有物之性質、經濟效用及全體共有人之利益等公平決之，然不受當事人聲明
    之拘束。本院審酌上開遺產之性質、經濟效用及公平原則，認應採取之分割方法
    及理由如下：
  (一)現金二千元部分：按繼承人將公同共有之遺產，變更為分別共有，係使原公同關
    係消滅，另創設繼承人各按應有部分對遺產有所有權之新共有關係，其性質亦屬
    分割遺產方法之一。原告主張兩造繼承公同共有之現金二千元，按兩造應繼分比
    例各五分之一保持分別共有，復為被告戊○○、庚○○○、丙○○表示同意，雖
    被告丁○○表示不同意遺產現金二千元之分割之追加，惟本件追加應予准許業如
    上開所述，是衡量繼承人之利益，認現金二千元之遺產，由兩造按應繼分比例各
    五分之一保持共有為適當。
  (二)系爭土地部分：
    系爭土地如附圖二編號一四八－二（即卷存相片編號甲之房屋）為三樓住家，
      現由被告戊○○使用中；編號一四八－一（即卷存相片編號乙之房屋）為二層
      樓住家為丁○○使用中；編號一四八－三（即卷存相片編號丙之房屋）為鐵架
      綿瓦屋，現由被告戊○○、丁○○使用之車庫；編號一四八－四（即卷存相片
      編號丁之本板瓦頂房屋）現已廢棄，無人使用，其餘空地種植果樹。又系爭土
      地北方為空廠房，而與上開車庫相鄰部分為三樓住家；南面面臨住家；西側面
      十米寬之德松路；東側為空廠房，於上開被告丁○○之住家與車庫間有一寬約
      一米半之通道，此有卷存勘驗筆錄、相片、使用現狀草圖、附圖一之高雄縣岡
      山地政事務所現場使用狀況之複丈成果圖可資證明。
    兩造同意分割方法如附圖一所示，即編號一四八－Ａ○○二、面積一三九．七
      ○平方公尺由被告戊○○取得；編號一四八、面積一六二．一八平方公尺由被
      告丁○○取得；編號一四八－Ａ○○四、面積一三九．五七公尺由原告林清桃
      取得；編號一四八－Ａ○○三、面積一三九．三七公尺由被告庚○○○取得；
      戊部分、編號一四八－Ａ○○五、面積一四○．五八平方公尺由被告丙○○取
      得；編號一四八－Ａ○○一、面積八九．○三平方公尺由原告己○○○及被告
      戊○○、庚○○○、丙○○等四人各按應有部分四分之一比例保持共有，留作
      通道。本院考量現有建物之使用狀況，各共有人之意願，認上開分割方法為適
      當。
    至被告爭執水溝取直之費用由原告與其餘被告支出云云，應非本件分割遺產所
      應審酌。
六、結論：原告之訴為有理由，依民事訴訟法第七十八條、第八十一條第二款、第八
    十五條第一項但書，判決如主文。
中      華      民      國      九十    年      九      月    二十八    日
                                臺灣高雄地方法院民事第二庭
~B法      官  曾吉雄
右正本證明與原本無異
中      華      民      國    九十      年      九      月    二十八    日
~B法院書記官  林國龍


司法院資訊處製作；財團法人民間司法改革基金會備份。
